臺灣高等法院臺南分院刑事判決　九十五年度交上易字第五一六號
上訴人
即被告　丙○○
選任辯護人　黃曜春　律師
上列上訴人因過失傷害案件，不服臺灣嘉義地方法院九十五年度
交易字第一０八號中華民國九十五年八月十五日第一審判決（起
訴案號：臺灣嘉義地方法院檢察署九十五年度調偵字第七四號）
，提起上訴，本院判決如下：
    主    文
上訴駁回。
    事    實
一、丙○○於民國（下同）九十四年六月十九日上午十時四十分
    許，駕駛車牌號碼八九九二－ＪＢ號自用小客車，沿嘉義縣
    民雄鄉○○村道路由北往南方向行駛，行經興中村江厝店五
    十四之二十一號前之快車道，原應注意汽車行駛時，駕駛人
    應注意車前狀況及兩車併行之間隔，並隨時採取必要之安全
    措施，且當時天候晴，日間自然光線，柏油路面乾燥無缺陷
    ，無障礙物，視距良好，並無不能注意之情形，竟疏未注意
    車前狀況及兩車併行之間隔，並隨時採取必要之安全措施，
    貿然自左側超越同向行駛於其車輛右前方快車道，由乙○○
    所騎乘之車牌號碼ＫＶ六－二００號重機車，致其車輛之右
    側右前方後視鏡與乙○○機車之左側車身發生擦撞，乙○○
    因而人車倒地，受有左側脛、腓骨骨折、左肩挫傷及左肘擦
    傷之傷害。丙○○於事故發生後，在未有偵查犯罪職權之公
    務員發覺前，於警員前往現場處理時在場，當場承認為肇事
    人，對於未發覺之犯罪自首而接受裁判。
二、案經乙○○訴由嘉義縣警察局民雄分局報請臺灣嘉義地方法
    院檢察署檢察官偵查起訴。
    理    由
一、按被告以外之人於審判外之言詞或書面陳述，除法律有規定
    者外，不得作為證據。當事人、代理人或辯護人於法院調查
    證據時，知有第一百五十九條第一項不得為證據之情形，而
    未於言詞辯論終結前聲明異議者，視為有前項之同意。被告
    以外之人於偵查中向檢察官所為之陳述，除顯有不可信之情
    況者外，得為證據。刑事訴訟法第一百五十九條第一項、第
    一百五十九條之五第二項、第一百五十九條之一第二項分別
    定有明文。查被告丙○○對於告訴人乙○○於警詢時之陳述
    ，未於言詞辯論終結前聲明異議，且經本院審酌其言詞陳述
    作成時之情況，認為適當，是其此部分之陳述，應有證據能
    力。又被告對於告訴人於檢察官依法訊問並命具結之證詞，
    並未指出有何顯有不可信之情況，從而其此部分之證述，亦
    有證據能力。
二、訊據被告矢口否認有過失傷害犯行，辯稱：伊沒有過失，伊
    正常行駛快車道，告訴人騎機車闖入伊的汽車道，碰到伊車
    子的後視鏡，致伊後視鏡斷掉云云。
三、經查：
(一)上開車禍事實，業據告訴人於警詢及偵查中證述綦詳，並有
    道路交通事故現場圖、道路交通事故調查報告表(一)、(二)各一
    份、現場照片五幀等附卷可稽。告訴人因本件車禍而受有左
    側脛、腓骨骨折、左肩挫傷及左肘擦傷之傷害，復有財團法
    人嘉義基督教醫院診斷證明書在卷足考。
(二)按汽車行駛時，駕駛人應注意車前狀況及兩車併行之間隔，
    並隨時採取必要之安全措施，道路交通安全規則第九十四條
    第三項定有明文。被告為汽車駕駛人，自應注意上揭規定。
    據被告於原審供稱：「（在還沒有發生車禍前乙○○的機車
    是騎在何處？）我沒有看到。」「（你在行駛過程中沒有確
    實注意到你車子的側邊或後方有無車輛行駛？）是的。」等
    語，再依卷附道路交通事故現場圖所示，二車肇事後之相關
    位置，現場留下二道右斜走向長各為八公尺之告訴人機車剎
    車痕，被告小客車未留有任何痕跡，小客車最後停於機車倒
    地位置前方，且被告供承其小客車僅右前方後視鏡損壞，顯
    見被告小客車車速較告訴人機車為快，被告小客車超越告訴
    人重機車時，被告小客車右前方後視鏡與告訴人機車之左側
    車身發生擦撞。而案發當時情形天候晴，日間自然光線，柏
    油路面乾燥無缺陷，無障礙物，視距良好，有道路交通事故
    調查報告表(一)及現場照片五幀附卷可證，被告無不能注意之
    情事，竟疏未注意車前狀況及兩車併行之間隔，並隨時採取
    必要之安全措施，貿然自左側超越同向行駛於其車輛右前方
    快車道，由告訴人所騎乘之機車，致其車輛之右前方後視鏡
    與告訴人機車之左側車身發生擦撞而肇事，以致肇事造成告
    訴人受傷，被告有過失甚明。本件經送請臺灣省車輛行車事
    故覆議鑑定委員會，鑑定結果亦認：「1.重機車刮地痕遺留
    於快車道內，研析顯示：二車碰撞地點應位於快車道內，重
    機車肇事前應行駛於快車道內，而非機車道內。2.重機車刮
    地痕走向為右斜，自用小客車最後停於重機車倒地位置前方
    ，研析顯示：本案肇事以自用小客車車速較重機車為快，自
    用小客車超越右前方重機車時，二車發生碰撞之可能性較大
    。」有該會九十五年五月十日府覆議字第０九五０一００二
    五０號函在卷足考，就被告之肇事情形亦為相同之認定。告
    訴人機車行駛於快車道雖亦為本件車禍肇致原因，仍不影響
    被告過失責任。被告之過失行為與告訴人之傷害結果間，具
    有相當因果關係，被告自難辭過失傷害罪責。
(三)被告雖主張卷附臺灣省嘉雲區車輛行車事故鑑定委員會九十
    五年三月七日嘉雲鑑九五００二二字第０九五八００七四０
    號鑑定意見書之鑑定結果較為正確。該鑑定意見為：「告訴
    人駕駛普通重機車，未在遵行機車優先道內行駛，且變換車
    道未注意安全距離與間隔，為肇事原因；被告駕駛自用小客
    車，無肇事因素。」結論，係認告訴人變換車道而肇事，無
    非以告訴人於偵查中證稱：「（你當時是騎在一般車道？）
    是，發生車禍當時我不是騎在機車道，我一般是騎在機車道
    ，但有時候路邊有車子就會騎到一般車道去。」等語，惟告
    訴人係證稱其事故當時為何會騎乘機車行駛在快車道，並未
    證稱其係在變換車道時，與被告之自用小客車發生擦撞，且
    鑑定未說明卷附道路交通事故現場圖所示，二車肇事後之相
    關位置，足見並未酌告訴人機車於現場留下二道右斜走向
    之長各八公尺之剎車痕，暨小客車最後停於重機車倒地位置
    前方，作為判斷依據，是鑑定之依據顯然失衡。況嘉義縣民
    雄鄉興中村江厝店五十四之二十一號前之快車道，劃有行車
    分向線，路面為雙向快車道，快車道旁為機車優先車道，而
    被告行向之快車道寬度為三點五公尺，事故現場告訴人機車
    刮地痕是從快車道斜向往右前方機車道一節，有道路交通事
    故現場圖附卷可憑。被告既供稱二車係在快車道發生擦撞，
    以該行向快車道之寬度，二車根本無法同時行駛於該行向之
    快車道，故二車發生擦撞後，該機車刮地痕的始點，既出現
    在快車道內，則告訴人顯非由機車優先車道變換車道行駛至
    快車道甚明。再參以告訴人機車係二輪動力工具，重心不如
　　被告小客車四輪動力工具般穩固，只要有突發之外力施予，
　  告訴人即會因此而瞬間失去重心；而被告小客車右前方之後
    視鏡係於案發時損壞，經被告供述在卷，顯見該後視鏡係於
    案發時擦撞告訴人機車所造成，則以此擦撞之外力既足使後
    視鏡損壞，當亦足使告訴人人車倒地。是上開臺灣省嘉雲區
    車輛行車事故鑑定委員會之鑑定意見，與事實情況不符，不
    足採為本件認定之依據。
(四)被告辯護人辯稱：被告小客車後視鏡損壞，係內緣斷裂，乃
    遭告訴人機車超前追撞才會產生云云，舉出阿川汽車裝璜證
    明書為證。經本院函詢臺灣省車輛行車事故覆議鑑定委員會
　　：「由附件之卷證資料，能否看出肇事小客車右後視鏡是否
　  斷裂？斷裂處是否位於後視鏡之內緣，非為外緣？又肇事小
    客車右後視鏡斷裂處倘係內緣之損壞情形，能否研析係遭重
    機車由後往前超車追撞所致？當事人提出之函附證明書內載
    『肇事小客車右後視鏡斷裂處內緣，非為外緣，該斷裂損壞
    情形，很明顯係遭騎車由後往前超車追撞所致』是否可信？
    如係可信，與貴會府議第0950100250號函之『本案肇事以小
    客車車速較重機車為快，小客車超越右前方重機車時，兩車
    發生擦撞之可能性較大。』是否研判上有差異？貴會研判內
    容是否應更異？」該會函覆：「僅依據警方調查之五張現場
    照片，本會實無法確認蘇君（指被告）小客車右後視鏡實際
    損壞情形，致無法據以研判確認兩車碰撞實際情形及當事人
    所提損壞證明書記載是否可信。且本會前函函復之分析意見
    ，係依據重機車刮地痕走向與兩車最後停車相關位置等跡證
    資料研析，並無涉及蘇君小客車右後視鏡損壞情形，故不論
    當事人所提損壞證明書記載是否可信，並不影響本會之分析
    。」（見本院卷第五十五頁），認不論當事人所提損壞證明
    書記載是否可信，並不影響該會之分析。且經傳訊阿川汽車
    裝璜負責人甲○○到庭證稱：被告之小客車為電動折疊式，
    需透過開關，不可反方向，若反方向會斷裂。」，然檢察官
    詢問：「這證明書所載之內容後視鏡斷裂之情形，你有無考
    慮到撞擊力道大小之問題？」答：「沒有。」（見本院卷第
    四十七頁），足見證人甲○○僅說明被告小客車右後視鏡之
    功能，未能考慮行車時與他車撞擊力道大小之問題；況證人
    甲○○自承為國中畢業工作經驗二十年，僅有工作經驗，未
    有專業知識，以被告小客車後視鏡內緣斷裂，即遽下結論係
    遭告訴人機車超前追撞產生，自無法憑信。被告辯護人上開
    所辯，不足採信。
(五)綜上所述，被告前開所辯，顯係卸責之詞，不足採信。事證
    明確，被告犯行堪以認定。
四、核被告所為，係犯刑法第二百八十四條第一項前段過失傷害
    罪。被告於事故發生後，在未有偵查犯罪職權之公務員發覺
    前，於警員前往現場處理時在場，當場承認為肇事人一節，
    有嘉義縣警察局道路交通事故肇事人自首情形紀錄表在卷可
    參，足見被告對於未發覺之犯罪自首而接受裁判。而被告自
    首後，刑法於九十四年一月七日修正，同年二月二日公布，
    自九十五年七月一日施行，修正刑法第六十二條自首之規定
    ，將「必減」之規定修正為「得減」，依刑法第二條第一項
    前段規定，比較新、舊法結果，仍應適用較有利於被告之行
    為時法律即舊法規定對被告較為有利，應依修正前之刑法第
    六十二條前段規定減輕其刑。又被告行為後，刑法於九十四
    年一月七日修正，自九十五年七月一日施行，修正刑法第三
    十三條第五款關於法定刑有罰金刑之罪規定，比較修正前後
    之規定，以修正前刑法較有利於行為人，依刑法第二條第一
    項前段之規定，應適用修正前刑法規定。又關於易科罰金規
    定，修正前罰金罰鍰提高標準條例第二條前段（現已刪除）
    規定，就其原定數額提高為一百倍折算一日，則被告行為時
    之易科罰金折算標準，應以銀元三百元折算一日，經折算為
    新臺幣後，應以新臺幣九百元折算為一日。而修正後之刑法
    第四十一條第一項前段則規定：「犯最重本刑為五年以下有
    期徒刑以下之刑之罪，而受六個月以下有期徒刑或拘役之宣
    告者，得以新臺幣一千元、二千元或三千元折算一日，易科
    罰金。」比較修正前後之易科罰金折算標準，修正前規定，
    較有利於被告，則應依刑法第二條第一項前段，適用修正前
    刑法第四十一條第一項前段規定，定其折算標準。原審審酌
    被告之過失程度，告訴人所受之傷害，否認犯行之犯後態度
    ，及未與告訴人達成和解等一切情狀，適用刑法第二條第一
    項前段、第二百八十四條第一項前段、修正前第六十二條前
    段、修正前第四十一條第一項前段，刑法施行法第一條之一
    第一項、第二項前段、罰金罰鍰提高標準條例第一條前段（
    原判決誤引刑法施行法第一條之一應予糾正）、第二條，量
    處有期徒刑貳月，如易科罰金，以銀元佰元即新臺幣玖佰
    元折算壹日。本院經核原判決認事用法，均無不合，量刑亦
    屬妥適。被告上訴否認犯罪，指摘原判決不當，為無理由，
    應予駁回。
五、據上論斷，應依刑事訴訟法第三百六十八條，判決如主文。
本案經檢察官徐松奎到庭執行職務。
中　　華　　民　　國　　96　　年　　1     月　　24  　日
            刑事第一庭審判長法官　黃　崑　宗
                            法官　王　明　宏
                            法官　蔡　長　林
以上正本證明與原本無異。
不得上訴。
　　　　　　　　　　　　　書記官　李　培　薇
中　　華　　民　　國　　96　　年　　1     月　　25  　日
附錄本案論罪科刑法條全文：
刑法第二百八十四條第一項：
  因過失傷害人者，處六月以下有期徒刑、拘役或五百元以下罰
金，致重傷者，處一年以下有期徒刑、拘役或五百元以下罰金。
